臺灣高等法院刑事判決　　　　　　　　94年度上重訴字第59號
上　訴　人　臺灣桃園地方法院檢察署檢察官
上　訴　人
即　被　告　甲○○
　　　　　　　　　　另案於台灣桃園監獄執行
指定辯護人　本院公設辯護人　周君穎
上列上訴人等因被告殺人案件，不服臺灣桃園地方法院93年度重
訴字第87號，中華民國94年4月15日第一審判決（起訴案號：臺
灣桃園地方法院檢察署93年度偵字第15805號），提起上訴，本
院判決如下：
    主  文
原判決關於殺人及定執行刑部分均撤銷。
甲○○殺人，累犯，處無期徒刑，褫奪公權終身。
扣案如附表所示之物沒收之。
    事  實
一、甲○○前有傷害、過失傷害、毀損、恐嚇等前科，其中於民
    國88年度，因毀損、恐嚇等案件，經原審以88年度易字第11
    69號判決分別前處有期徒刑3月、3月，並定應執行有期徒刑
    5月，於88年12月31日易科罰金執行完畢，仍不知悔改，甲
    ○○因李興明、胡俊宏（另案偵辦）於93年9月30日晚間8時
    許，在桃園縣平鎮市好伯春旅館附近，駕駛其所有車號1306
    -HG休旅車中交易毒品時，遭李興明持槍強行搶走其所持有
    之第一級毒品海洛因3錢，經向李興明催討未果，進而懷恨
    在心。甲○○遂先後二次持具殺傷力之BERETTA廠製92FS型
    口徑9mm制式半自動手槍一支（含彈匣一個，槍枝管制編號
    ：0000000000號），可供上開手槍使用之口徑9mm具有殺傷
    力制式子彈六顆前往李興明位於桃園縣平鎮市○○路10巷67
    號之住處，伺機報復（甲○○未經許可持有上開槍彈部分，
    經原審判處有期徒刑七年併科罰金二十萬元，業己確定。）
    。甲○○並多次以其持有使用之行動電話門號0000 000000
    號撥打李興明之行動電話門號0000000000號，要求李興明解
    決之前遭搶之毒品，惟仍未獲回覆。甲○○乃於93年10月3
    日基於殺人犯意，騎乘車牌號碼HCA-802號重型機車搭載不
    知情之乙○○，於同日晚間前往李興明上揭住處附近，並改
    由乙○○騎車搭載甲○○，適李興明騎乘機車搭載女兒李蓁
    婷外出，甲○○見機不可失，乃囑乙○○將所騎乘之機車迴
    轉，並於同日晚間9時30分許，在桃園縣平鎮市○○路10巷
    29號前相遇，甲○○即命乙○○將機車停在李興明所騎乘機
    車之左側前方，甲○○先將其持有裝有上揭制式子彈之手槍
    上膛（拉滑套），遇到李興明後，再拉一次滑套，而掉落一
    顆制式子彈（該顆子彈嗣由警方在現場尋獲並查扣），仍坐
    在乙○○騎乘之機車上，向右側過身體，以左手拉住李興明
    之左肩，以右手持上開制式手槍朝李興明之左額部射擊一槍
    ，子彈自李興明之左額部進入，穿過頭顱骨、腦部至右顳骨
    ，方向為前往後、左往右，朝上方，李興明隨即中槍倒地，
    甲○○於確認李興明中槍後，並在乙○○之催促下，隨即搭
    乘乙○○所騎乘之機車逃離現場（甲○○射擊後，該擊發子
    彈之彈頭留在李興明頭部內，嗣經解剝取出；另該子彈之彈
    殼掉於現埸，嗣亦由警方尋獲並查扣。），經李蓁婷將李興
    明送醫後，李興明因受頭部槍擊傷致頭顱骨折、腦貫穿傷，
    致因中樞性休克死亡。嗣經警循線於93年10月9日下午2時10
    分許，在桃園縣楊梅鎮○○路19號前，查獲甲○○，並在其
    黑色手提包內扣得前揭具殺傷力之BERETTA廠製92FS型口徑
    9mm制式半自動手槍一支（含彈匣1個、槍枝管制編號000000
    0000）及可供上述手槍使用之口徑9mm具有殺傷力制式子彈
    四顆（上開六顆子彈除用以射擊李興明之一顆及內政部警政
    署刑事警察局鑑驗時試射之三顆外，僅餘二顆具有殺傷力制
    式子彈。）。
二、案經桃園縣政府警察局平鎮分局報請臺灣桃園地方法院檢察
    署檢察官偵查起訴。
    理  由
一、上訴人即被告甲○○於原審就其未經許可持有槍彈犯行，判
    處有期徒刑七年併科罰金二十萬元後，原亦曾提起上訴，然
    其己於94年10月11日就此部分撤回上訴，且檢察官就此部分
    亦未曾上訴，是原審判處被告未經許可持有槍彈部分之罪刑
    ，業己確定，合先敘明。
二、訊據被告固不否認有於前揭時地持槍去找被害人李興明，惟
    矢口否認有何殺人之犯意，辯稱其持槍係要嚇唬被害人而已
    ，因被害人之拉扯，伊不知為何射擊到被害人頭部云云。
三、經查：
  (1)被告因被害人搶走其所持有之第一級毒品海洛因三錢，經向
    被害人催討未果，其遂先後二次持BERETTA廠製92FS型口徑
    9mm制式半自動手槍一支，及可供上開手槍使用之口徑9mm制
    式子彈六顆，前往被害人位於桃園縣平鎮市○○路10巷67號
    之住處欲找被害人；被告並亦曾以其持有使用之行動電話門
    號0000000000號撥打被害人之行動電話門號0000000000號，
    要求被害人解決之前遭搶之毒品，惟仍未獲回覆。被告乃於
    93年10月3日騎乘車牌號碼HCA-802號重型機車搭載乙○○，
    於同日晚間前往被害人上揭住處附近，並改由乙○○騎車搭
    載被告，適被害人騎乘機車搭載女兒李蓁婷外出，乃囑乙○
    ○將所騎乘之機車迴轉，並於同日晚間9時30分許，在桃園
    縣平鎮市○○路10巷29號前相遇，甲○○即命乙○○將機車
    停在被害人所騎乘機車之左側前方之事實，業據被告於警方
    詢問、檢察官訊問、原審訊問及本院訊問時自承在案（見偵
    查卷自第6頁至第9頁、自第113頁至第114頁，原審卷第47頁
    及本院94年10月11日、94年10月27日準備程序筆錄），核與
    證人即被害人之女李蓁婷於警方詢問、檢察官訊問及原審訊
    問時所證述其父親騎機車戴伊，有二名歹徒騎機車朝其等而
    來，二名歹徒發現其父親後即掉頭，後座之被告出手抓其父
    親之情節大致相符（見偵查卷自第23至第25頁、自第131 頁
    ，原審卷自第67頁至第69頁，又李蓁婷為80年8月15日出生
    迄今尚未滿16歲之人，依刑事訴訟法第186條第1項第1款規
    定不得令其具結，因此檢察官訊問李蓁婷時未令其具結，並
    未違法，附此敘明。），此外亦有上開手槍一支、五顆子彈
    及已擊發子彈之彈頭暨彈殼各一顆扣案可資佐證，準此足見
    ，被告為向被害人催討被搶走之海洛因，除以電話與被害人
    聯絡外，並先後共三次持槍尋找被害人，並於第三次始尋獲
    被害人無誤。
  (2)被告因被害人搶走其所持有之第一級毒品海洛因三錢，經向
    被害人催討未果，因而懷恨在心之情，業據被告於警方詢問
    時供認在案（見偵查卷第8頁背面倒數第3行），再參以如前
    述被告確以電話與被害人聯絡外，並先後共三次持槍尋找被
    害人欲催討被搶之海洛因，及其所持之槍彈均具殺傷力（殺
    傷力之證明詳後述）等情，可見被告向被害人催討被搶之海
    洛因未果，進而懷恨在心之心情，與常情相符，是其懷恨在
    心之自白，足堪採信。
  (3)被告於上揭時地持槍殺害被害人之事實，業據證人李蓁婷於
    警方詢問、檢察官訊問及原審訊問時證述明確（見偵查卷自
    第22至第25頁、自第131頁，原審卷自第67頁至第69頁）。
    而被害人因遭被告持槍射擊至頭部中彈，雖經緊急送醫，惟
    仍因頭部遭槍擊傷致頭顱骨折、腦貫穿傷，最後中樞神經性
    休克，而於翌日即93年10月4日下午2時42分許死亡，此業據
    臺灣桃園地方法院檢察署檢察官督同法醫師勘驗屬實，有長
    庚紀念醫院診斷證明書、臺灣桃園地方法院檢察署驗斷書、
    相驗屍體證明書各一紙在卷足憑（見相驗卷第8頁、自第19
    頁至第25頁）；又檢察官囑託法務部法醫研究所就被害人之
    死因為鑑定，經法務部法醫研究所於93年11月16日法醫理字
    第0930003859號函附之（93）法醫所鑑字第1540號鑑定書鑑
    定結果為：被害人身體外表檢查於頭部有壹槍擊傷之入口，
    位於左額部，沒有出口；入口周圍有火藥刺青痕跡，為近距
    離之槍擊傷；從左額部，穿過頭顱骨、腦部至右顳骨，並於
    右顳骨表面找到金色金屬性子彈；造成顱骨多重性骨折及腦
    貫穿傷，方向為前往後，左往右，朝上方，最後因中樞性休
    克死亡，有前揭鑑定書一份在卷足憑（見相驗卷自第31頁至
    第35頁）。是足證被害人確係遭被告持有之前揭制式手槍所
    擊發子彈射中頭部，因中樞神經性休克而死亡，殆無疑問。
    此外上開扣案之手槍一支及子彈四顆，經送請內政部警政署
    刑事警察局鑑定之結果，以性能檢驗法鑑驗結果，認扣案手
    槍（槍枝管制編號：0000000000）係美國BERETTA廠製92FS
    型口徑9mm制式半自動手槍，機械性能良好，可擊發同口徑
    制式子彈，具殺傷力；復以制式子彈試射法鑑驗，認扣案之
    4顆子彈（試射3顆）均係口徑9mm（9×19mm）之制式子彈，
    均具殺傷力，此有該局93年12月14日刑鑑字第0930208732號
    槍彈鑑定書及其鑑定照片各一份附卷可查。另外為警於桃園
    縣平鎮市○○路10巷29號案發現場查獲之子彈一顆，經送內
    政部警政署刑事警察局鑑定結果，係口徑9mm（9×19 mm ）
    之制式子彈，具有殺傷力，此有內政部警政署93年12月8日
    刑鑑字第0930208401號槍彈鑑定書及其鑑定照片各一份附卷
    可稽，再觀諸該制式子彈與前揭於被告處查獲之四顆子彈照
    片，其外觀型式、口徑均屬一致，應認該制式子彈係自上揭
    制式手槍中掉落。又為警在桃園縣平鎮市○○路10巷29號前
    查獲之彈殼及自被害人頭部取出之彈頭各1個，經內政部警
    政署刑事警察局鑑定結果，係已擊發之口徑9mm（9×19mm）
    制式彈殼及9mm制式金屬包衣彈頭，依彈頭及彈殼之口徑均
    為9mm觀之，應認該彈頭係自該彈殼射出；而該彈殼彈底特
    徵及彈頭一顆之來復線特徵紋痕，以比對顯微鏡比對法，均
    與前揭制式手槍之試射彈殼、彈頭相符合，應認係由前揭制
    式手槍所擊發，此亦經內政部警政署刑事警察局93年12月15
    日刑鑑字第0930246811號函覆明確，從而，自被害人頭部取
    出之彈頭一顆，係由上揭制式子彈所擊發無訛。被告雖僅射
    擊被害人一槍，惟該槍不偏不倚直指被害人之左額部處，並
    在左前額部有一槍擊傷之入口，傷口打開為一乘一公分大小
    ，洞口為○‧五乘○‧五公分大小，擦挫輪寬約○‧五公分
    ，入口周圍有火藥刺青痕跡，此經法務部法醫研究所法醫師
    鑑定屬實，並有照片附卷可稽，足徵被告係於確立被害人所
    在之位置後，瞄準被害人頭部射擊無誤。雖然被告辯稱其持
    槍係要嚇唬被害人而已，因被害人之拉扯，伊不知為何射擊
    到被害人頭部云云，但徵之證人李蓁婷業己明確指稱其父親
    看到被告持槍，來不及反抗，並未與被告拉扯，被告側身用
    左手拉其父親左肩，右手持槍用槍口抵住其父親頭部才開槍
    等語（見原審卷自第67頁至第69頁），核與前揭法醫研究所
    鑑定書所述之被害人頭部有壹槍擊傷之入口，位於左額部，
    沒有出口；入口周圍有火藥刺青痕跡，為近距離之槍擊傷情
    節相符，而頭部屬人體要害，如對之開槍射擊，足以斃命，
    此為社會大眾所周知之事，被告並無異於常人之處，對此當
    知之甚詳，且如前述因向被害人催討被搶之海洛因未果，被
    告業已懷恨在心，是被告朝被害人頭部射擊具有殺人犯意，
    應可認定，被告所辯，顯係卸責之辭，不足採信。
  (4)被告開槍殺害被害人時，雖由乙○○騎機車搭載，但因在場
    唯一目擊證人李蓁婷歷次之陳述均僅證稱被告一人開槍，並
    未提及騎機車之乙○○有何圍堵或拉扯被害人等共同參與殺
    人或幫助殺人之行為，而被告亦稱案發當天伊先將扣案之槍
    彈置於皮包內，乙○○不知道伊帶槍，俟碰到被害人後伊始
    取槍出來，乙○○僅知道伊為了毒品找被害人而己等語（見
    本院94年10月11日準備程序筆錄、94年11月15日審判程序筆
    錄），而遍查本件案卷內亦不存在足資證明乙○○與被告有
    共同殺人或幫助被告殺人之證據，是依法尚不能認定乙○○
    與被告共同殺人或幫助被告殺人。
四、綜上，事證明確，被告上開犯行，足堪認定。
五、核被告所為，係犯刑法第271條第1項之殺人罪，如前述並無
    證據足資證明乙○○與被告有共同殺人犯意聯絡，或乙○○
    有幫助被告殺人之犯意，是檢察官認定乙○○與被告為共同
    正犯，尚有未洽。被告曾有如事實欄所載之犯罪前科與執行
    紀錄，此有本院被告全國前案紀錄表、台灣桃園地方法院檢
    察署刑案資料查註紀錄表及本院向台灣桃園地方法院檢察署
    查詢被告前科資料之公務電話查詢紀錄表附卷可按，其於五
    年以內再犯本件有期徒刑以上之罪，為累犯，然因刑法第
    271條第1項殺人罪之法定刑為死刑、無期徒刑或十年以上有
    期徒刑，僅得就法定刑有期徒刑部分加重其刑，其餘部分依
    法不加重其刑。
六、原審以被告事證明確，予以論罪科刑，固非無見，惟如前述
    乙○○與被告並非共同正犯，但原審未予詳查即認定乙○○
    與被告為共同正犯，自有未合。檢察官以原審量刑太輕為由
    提起上訴，另被告以否認犯罪為由提起上訴，雖均無理由，
    但原判決此部分之認定既有可議，自屬無法維持，應由本院
    將原判決關於殺人及定執行刑部分均撤銷，另為適法之諭知
    （原審有關被告未經許可持有槍彈之罪刑部分如前述己確定
    ，但被告未經許可持有手槍彈罪與本件殺人罪為數罪，原審
    就此二罪定有執行刑，因本件殺人部分既經本院撤銷改判，
    原審定執行刑部分自亦不能維持，應由本院就原審定執行刑
    部分一併撤銷，但本件因僅就殺人部分為判刑，因此本件不
    能一併定執行刑，應待殺人部分確定後，另由檢察官就二罪
    聲請定執行刑，附此敘明。）。爰審酌被告因被害人搶奪其
    毒品，經其催討未果，持槍殺害被害人，惡性非輕及其犯罪
    所生危害等一切情狀，分別量處如主文第二項所示之刑，並
    依刑法第37條第1項之規定，宣告褫奪公權終身。另被告所
    持有之上開制式手槍一支及制式子彈六顆，除用以射擊被害
    人之一顆及內政部警政署刑事警察局鑑驗時試射之三顆，業
    已滅失而不存在外，均屬違禁物，不問屬於犯人與否，均應
    依刑法第38條第1項第1款規定宣告沒收。
據上論斷，應依刑事訴訟法第369條第1項前段、第364條、第299
條第1項前段，刑法第第271條第1項、第47條、第37條第1項、第
38條第1項第1款，判決如主文。
本案經檢察官郭啟東到庭執行職務。
中　　華　　民　　國　　94　　年　　12　　月　　27　　日
　　　　　　　　　刑事第十九庭審判長法　官  葉騰瑞
　　　　　　　　　　　　　　　　　  法　官  莊明彰
　　　　　　　　　　　　　　　　　  法　官  黃俊明
以上正本證明與原本無異。
如不服本判決，應於收受送達後十日內向本院提出上訴書狀，其
未敘述上訴之理由者並得於提起上訴後十日內向本院補提理由書
（均須按他造當事人之人數附繕本）。
                                    書記官  廖婷璇
中　　華　　民　　國　　94　　年　　12　　月　　27　　日
附表
美國BERETTA廠製92FS型口徑9mm制式半自動手槍壹支（含彈匣壹
個，槍枝管制編號：0000000000號）、制式子彈貳顆，均沒收之
。
附錄：本案論罪科刑法條全文
刑法第271條第1項
殺人者，處死刑、無期徒刑或十年以上有期徒刑。
前項之未遂犯罰之。
